【裁判字號】    90,交聲,77
【裁判日期】    901129
【裁判案由】    違反道路交通管理處罰條例聲明異議
【裁判全文】
臺灣基隆地方法院交通事件裁定                        九十年度交聲字第七七號
    原處分機關   交通部公路局台北區監理所基隆監理站
    異  議  人
    即受處分人   甲○○
右列受處分人因違反道路交通管理處罰條例案件，對於交通部公路局台北區監理所基
隆監理站九十年八月一日所為之處分（原處分案號：基監字第裁四二─Ｒ00000
000號）聲明異議，本院裁定如左：
        主  文
原處分撤銷。
本件不罰。
        理  由
一、本件移送意旨略以：受處分人即異議人甲○○於民國九十年三月二十四日下午五
    時五十分許，駕駛車號ＩＨ─四五四三號自用小客車行經基隆市○○路，經警查
    獲其右側超車及不服取締，爰依道路交通管理處罰條例第四十七條第一項第三款
    、第六十條第一項、第八十五條第二項之規定，處罰鍰新台幣（下同）二千四百
    元，並記違約點數二點。
二、受處分人異議意旨略以：舉發現場標示為機車優先而非機車專用，是以異議人並
    未佔用機車道；至於違規超車部分，當時該段路口並無標示雙白線，異議人係於
    該路段之汽車修理場附近變更車道，距離路口僅有一百公尺距離，且異議人係為
    右轉才變換車道，而非貪一時之快所使用右側車道；至於不受取締部分，乃因異
    議人於當時不願簽收舉發單，蓋如當場簽名即表示認同違規之事實，事後異議人
    自無申訴之必要等語。
三、按「汽車駕駛人超車時，有左列情形之一者，處新臺幣一千二百元以上二千四百
    元以下罰鍰：．．．三、在前行車之右側超車，或超車時未保持適當之間隔，或
    未行至安全距離即行駛入原行路線者。」道路交通管理處罰條例第四十八第一項
    第三款定有明文，揆諸該條法文之立法目的，乃用以規範汽車駕駛人於超車時，
    應遵守道路交通安全規則第一百零一條第五款規定之「超越時應顯示左方向燈並
    於前車左側保持半公尺以上之間隔超過．．．」之行政罰，以遏止汽車所有人任
    意右側超車之行為。然若汽車駕駛人係為右轉彎而變換至外側車道之情形時，即
    非本法條所欲規範處罰之範疇。至於同法第六十條第一項規定「汽車駕駛人，駕
    駛汽車有違反本條例之行為，經交通勤務警察或依法令執行交通稽查任務人員制
    止時，不聽制止或拒絕停車接受稽查而逃逸者，除按各該條規定處罰外，處新臺
    幣三千元以上六千元以下罰鍰」，係對於不服執法人員之交通指揮或稽查者，依
    本條第二項第一款之規定處以較輕之罰鍰，係為建立交通執法者之權威性，至於
    少數違規被稽查取締者，不聽從執法者之制止而加速逃逸，顯然惡行較重，實有
    必要於追蹤取締或予逕行舉發後，按第六十三條規定予以記點，俾有效遏阻，然
    其前提要件必係汽車駕駛人有違反道路交通管理處罰條例之行為始得構成。
四、查異議人於九十年三月二十四日於基隆市○○路段，經基隆市警察局舉發違規事
    實為「右側超車」及「不服取締」；嗣經異議人不服提出申訴，基隆市警察局第
    三分局於九十年五月四日以九十警分三交字第八０三一號書函表示「本案經員警
    指證，台端於路口十公尺處違規右側超車佔用機車專用道，依據道路交通安全規
    則第一０二條第一項第五款規定，同向二車道道路右轉彎時，應距交岔路路口三
    十公尺前換入外側車道，員警依規定掣單舉發無誤。因台端當場拒絕簽章、收受
    違規通知單，故逕寄予台端收受。」等情，遭原處分機關交通部公路局台北區監
    理所基隆監理站依道路交通管理處罰條例第四十七條第一項第三款、第六十條第
    一項、第八十五條第二項之規定，處罰鍰二千四百元，並記違約點數二點等事實
    ，業據其提出現場照片四紙為據，並有上開舉發違反道路交通管理事件通知單暨
    書函為證。故首應斟酌本件違規舉發地點是否為機車優先道，異議人確有違規右
    側超車至機車優先道之事實？經本院函查基隆市政府查詢舉發地點之機車優先標
    線係於何時設置結果，該舉發路段之「機車優先」標線係於九十年四月二日始行
    漆繪，於機車優先標線前，僅漆繪車道之「邊線」及「分向線」，有該府九０基
    府工程字第０八四０八五號、九０基府工字第０九八二五二號函文暨相關照片在
    卷可參，顯然前開路段於九十年四月二日之前僅為雙向單線路段，並無機車優先
    道之設置，舉發單位於九十年三月二十四日指陳異議人違規右側超車佔用機車優
    先道等情，顯與事實不符；況且異議人係為右轉彎而變換車道，與超車行為有間
    ，本件既無積極客觀之證據足認異議人係為右側超車行為，自不得逕以道路交通
    管理處罰條例第四十七條之違規超車規定相繩。再查，異議人既無前開違規行為
    ，即非屬同法第六十條及六十三條規範處罰之範疇，其拒絕於舉發單上簽名之行
    為，即不該當於「不聽制止」或「不服取締」之要件，原處分機關據以裁處異議
    人罰鍰二千四百元並記違規點數二點，顯有未當，異議人之異議為有理由，爰依
    法撤銷原處分，另裁定不罰。
五、據上論斷，應依道路交通案件處理辦法第二十條前段，道路交通管理處罰條例第
    八十七條第二項，裁定如主文。
中      華      民      國    九十      年     十一     月    二十九    日
                                臺灣基隆地方法院交通法庭
                                    法  官    何  怡  穎
右正本證明與原本無異。
對於本件裁定如有不服，應於收受送達後五日內，向本院提出抗告書狀，敘述抗告之
理由，抗告於臺灣高等法院。
                                    書記官    湯  惠  芳
中      華      民      國    九十      年     十二     月      五      日


司法院資訊處製作；財團法人民間司法改革基金會備份。
